【裁判字號】    99,交聲,1829
【裁判日期】    990730
【裁判案由】    聲明異議
【裁判全文】
臺灣高雄地方法院交通事件裁定        99年度交聲字第1829號
原處分機關  交通部公路總局高雄區監理所
代  表  人  劉育麟
異  議  人
即受處分人  甲○○
上列異議人即受處分人因違反道路交通管理處罰條例案件，對於
交通部公路總局高雄區監理所中華民國99年6 月21日所為之處分
（原處分案號：高監營裁字第裁80-N00000000號），聲明異議，
本院裁定如下：
    主  文
原處分撤銷。
甲○○汽車駕駛人，駕駛汽車經測試檢定酒精濃度超過規定標準
，處罰鍰新臺幣參萬元，壹年內禁止考領普通重型機器腳踏車駕
駛執照，並應接受道路交通安全講習。
    理  由
一、原處分意旨略以：異議人即受處分人甲○○於民國99年6 月
    5 日16時47分許，騎乘車牌號碼ORQ-186 號重型機車，行經
    高雄縣仁武鄉○○路43巷33號旁，為警攔檢，當場測得呼氣
    酒精濃度達每公升0.42毫克，經警舉發「汽車駕駛人酒精濃
    度超過規定標準（0.4-0.55）」，依道路交通管理處罰條例
    第35條第1 項第1 款，及違反道路交通管理事件統一裁罰基
    準及處理細則第41、43、44條規定，於99年6 月21日以高監
    營裁字第裁80-N00000000號違反道路交通管理事件裁決書裁
    處異議人罰鍰新台幣（下同）3 萬元，吊扣大貨車普通駕駛
    執照12個月，並應參加道路交通安全講習等情。
二、聲明異議意旨略以：異議人因工作回家途中遇到朋友，在路
    邊攤喝酒，於99年6 月5 日16時47分許遇到警察攔檢酒測，
    測得酒精濃度為0.42mg/l。異議人工作需要大貨車駕駛執照
    ，以謀生照顧家庭，為此聲明異議等語。
三、按汽車駕駛人，駕駛汽車經測試檢定，酒精濃度超過規定標
    準者，處1 萬5,000 元以上6 萬元以下罰鍰，並當場移置保
    管其車輛及吊扣其駕駛執照1 年，道路交通管理處罰條例第
    35條第1 項第1 款分別定有明文，依同條例第24條第1 項第
    2 款規定，有第35條第1 項規定之情形者，並應接受道路交
    通安全講習。而所謂「酒精濃度超過規定標準」，參酌道路
    交通安全規則第114 條第2 款規定，係指「汽車駕駛人飲用
    酒類或其他類似物後其吐氣所含酒精濃度超過每公升0.25毫
    克或血液中酒精濃度超過0.05％以上者」而言。再依道路交
    通安全規則第2 條第1 款規定，該規則所規範之汽車，包含
    機器腳踏車在內，故機車駕駛人亦應遵守上揭規定。
四、經查：
  (一)異議人持有普通大貨車駕駛執照，飲酒後駕駛車牌號碼ORQ-
    186 號重型機車，於99年6 月5 日16時47分許，行經高雄縣
    仁武鄉○○路43巷33號旁，為警攔檢，測得呼氣酒精濃度達
    每公升0.42毫克，遂予掣單舉發，嗣經原處分機關以異議人
    違規事實明確，依道路交通管理處罰條例第35條第1 項第1
    款規定，於99年6 月21日以高監營裁字第裁80-N00000000號
    違反道路交通管理事件裁決書，裁處異議人罰鍰3 萬元，吊
    扣大貨車普通駕駛執照12個月，並應參加道路交通安全講習
    等情，為異議人所不爭執，並有高雄縣政府警察局99年6 月
    5 日高警交字第N00000000 號舉發違反道路交通管理事件通
    知單、原處分機關上開裁決書、酒精濃度測試單、公路監理
    電子閘門證號查詢汽車駕駛人查詢結果各1 份附卷可稽。是
    異議人駕駛重型機器腳踏車，經測試檢定吐氣後酒精濃度超
    過規定標準（0.4-0.55）之違規事實明確，堪以認定。
  (二)道路交通管理處罰條例第68條業於94年12月14日修正，並自
    95年3 月1 日施行，修正前該條規定：「汽車駕駛人，因違
    反本條例及道路交通安全規則之規定，受吊扣或吊銷駕駛執
    照處分時，吊扣或吊銷其持有各級車類之駕駛執照」，修正
    後規定：「汽車駕駛人，因違反本條例及道路交通安全規則
    之規定，受吊銷駕駛執照處分時，吊銷其持有各級車類之駕
    駛執照」，將原規定之吊扣行為人所持有之各級車類駕駛執
    照等規定刪除，考其修正理由，乃舊法將違規駕駛人所持有
    各級車類之駕駛執照一併吊扣，失之過酷，影響人民工作及
    生活甚鉅，故修正後乃規定吊扣駕駛執照處分時，不再吊扣
    其持有各級車類之駕駛執照，僅得吊扣違規或違法當時所駕
    駛車種之駕駛執照（參見臺灣高等法院暨所屬法院97年法律
    座談會刑事類提案第40號及98年法律座談會刑事類提案第23
    號）。若無該級車類駕駛執照，即無從執行吊扣駕駛執照之
    處分，而僅係應否依同條例第22條第1 項第4 款規定處罰駕
    駛人之問題。本件異議人領有普通大貨車駕駛執照，有本院
    依職權經公路監理電子閘門證號查詢汽車駕駛人查詢結果1
    紙，及交通部公路總局高雄區監理所99年6 月24日高監營字
    第0990044318號函附違反道路交通管理事件不服裁決聲明異
    議案件移送書1 份附卷可佐。其飲酒後駕駛上開重型機車，
    經檢測酒精濃度超過規定標準之違規事實，固屬明確，惟依
    上開規定之修正意旨，異議人縱未領有重型機器腳踏車駕駛
    執照可供吊扣，亦不得率爾吊扣異議人現尚有效之其他各級
    駕駛執照，原處分吊扣異議人之普通大貨車駕駛執照12個月
    ，已逾越現行道路交通管理處罰條例第68條之規範。
  (三)次按行政行為，採取之方法所造成之損害不得與欲達成目的
    之利益顯失均衡，行政程序法第7 條第3 款定有明文。依道
    路交通安全規則第61條第1 項第3 款規定，汽車駕駛人取得
    高一級車類之駕駛資格者，應換發駕駛執照，並准其駕駛較
    低級車類之車輛，已領有大貨車駕駛執照者，得駕駛小型車
    、輕型機器腳踏車。本件異議人雖無重型機器腳踏車駕駛執
    照可供吊扣，然行政行為採取方法所造成之損害，不得與所
    欲達成目的之利益顯失均衡，則吊扣異議人之普通大貨車駕
    駛執照，雖可達成禁止異議人繼續酒後駕駛汽車之目的，然
    亦同時造成剝奪異議人駕駛大貨車、小型車、輕型機器腳踏
    車等其他各類車輛之結果，甚至將因而影響異議人之工作及
    生計，所造成之損害與所欲達成目的之利益，顯然失衡，亦
    有違法律保留原則。
  (四)另按道路交通管理處罰條例第67條第6 項明文規定：「汽車
    駕駛人違反本條例規定，應受吊扣駕駛執照處分，於汽車駕
    駛人係無駕駛執照駕車者，在所規定最長吊扣期間內，不得
    考領駕駛執照。」，是本條例就無駕駛執照者應受吊扣駕駛
    執照處分之情形，已設有處理之方式，自不得因違規人並無
    駕駛執照即任意吊扣其他種類車輛之駕照。故本件異議人係
    無重型機車駕駛執照，仍於酒後駕駛重型機車，經測試酒精
    濃度超過標準，應屬無照駕駛，依前揭說明，只需依法在最
    長吊扣期間內（本件依道路交通管理處罰條例第35條第1 項
    前段規定為1 年），禁止其考領重型機器腳踏車駕駛執照，
    即可達成原本預定之法律效果。
  (五)交通部98年5 月3 日交路字第0950030639號、94年9 月15日
    交路字第0940051433號，及89年8 月30日交路89字第008861
    號函示，固認為領有駕駛執照之駕駛人，於無照駕駛不同級
    之車輛違反道路交通管理處罰條例第35條，應處以罰鍰及吊
    扣駕駛執照時，仍可吊扣其所持有之其他駕駛執照。惟法官
    依據法律獨立審判，為憲法第80條所明定，且依司法院大法
    官會議釋字第137 號、第216 號解釋意旨，各機關依其職掌
    就有關法規為釋示之行政命令，法官於審判案件時，固可予
    以引用，但仍得依據法律，表示適當之不同見解，並不受其
    拘束。查道路交通管理處罰條例第68條規定業經修正如前，
    交通部前開函文自不得再予援用。
  (六)至於原處分吊扣駕駛執照以外其餘部分，即罰鍰3 萬元及應
    參加道路交通安全講習部分，因兼具維護公共秩序之作用，
    為達行政目的，依行政罰法第26條第1 項但書規定，原處分
    機關併予裁處，於法尚無不合。
五、綜上所述，原處分機關對異議人裁處罰鍰3 萬元，及應接受
    道路交通安全講習部分，固依法有據。然本件異議人於前揭
    行為違規時所駕駛之車輛既為重型機器腳踏車，依法應僅能
    限制其駕駛重型機器腳踏車之權利，原處分機關遽以吊扣異
    議人所持有之普通大貨車駕駛執照，顯已不當剝奪異議人駕
    駛大貨車之權利，對異議人權益侵害甚鉅，顯與現行道路交
    通管理處罰條例第68條規定有悖，亦有違行政程序法第7 條
    所定之比例原則。故本件異議人聲明異議，為有理由，自應
    由本院將原處分予以撤銷，另為裁定如主文第2 項所示，以
    資適法。至於異議人領有普通大貨車駕駛執照，而駕駛重型
    機車之違規行為，與本件原處分裁罰之違規事實有別，不在
    本院審理範圍內，附此敘明。
六、據上論斷，依道路交通案件處理辦法第20條前段，道路交通
    管理處罰條例第87條第2 項、第35條第1 項第1 款、第24條
    第1 項第2 款、第67條第6 項，裁定如主文。
中    華    民    國    99    年    7     月    30    日
                    交通法庭    法  官  曾鈴
以上正本證明與原本無異。
如不服本裁定，應於收受送達後5 日內向本院提出抗告狀。
中    華    民    國    99    年    8     月    2     日
                                書記官  李月君

司法院資訊處製作；財團法人民間司法改革基金會備份。
